臺灣彰化地方法院刑事判決　　　　　　 100年度易字第1071號
公　訴　人　臺灣彰化地方法院檢察署檢察官
被　　　告　梁麗櫻
上列被告因詐欺案件，經檢察官提起公訴（100年度偵字第8181
號），本院判決如下：
    主    文
梁麗櫻無罪。
    理    由
一、公訴意旨略以：被告梁麗櫻意圖為自己不法之所有，於如附
    表所示之時間，在其位於彰化縣彰化市華陽市場後方租屋處
    ，以欲借款予在其租屋處打牌之人為由，向告訴人王浦崧借
    款，言明於如附表所示之時間清償，並開立如附表所示之本
    票及提供如附表所示之物品以為擔保，且向告訴人聲稱所提
    出之擔保物價值新臺幣（下同）10多萬元，致告訴人陷於錯
    誤，於如附表所示之時間，在彰化縣彰化市華陽市場後方地
    下室入口處，將如附表所示之款項交付予被告，嗣因被告未
    如期清償，始知受騙。因認被告涉犯刑法第339條第1項之詐
    欺取財罪嫌云云。
二、按被告以外之人於審判外之陳述，經當事人於審判程序同意
    作為證據，法院審酌該言詞陳述或書面陳述作成時之情況，
    認為適當者，亦得為證據。當事人、代理人或辯護人於法院
    調查證據時，知有第159條第1項不得為證據之情形，而未於
    言詞辯論終結前聲明異議，視為有前項之同意，刑事訴訟法
    第159條之5定有明文。查本判決所引用之傳聞證據資料，經
    於審理期日提示檢察官及被告，均對之表示無意見，亦未於
    本案言詞辯論終結前聲明異議。本院審酌該等審判外陳述證
    據之取得過程並無瑕疵，與本案待證事實間復具有相當之關
    聯性，以之為本案證據尚無不當，自得採為證據。
三、按犯罪事實應依證據認定之，無證據不得推定其犯罪事實。
    又不能證明被告犯罪者，應諭知無罪之判決。刑事訴訟法第
    154條第2項、第301條第1項分別定有明文。次按事實之認定
    ，應憑證據，如未能發現相當證據，或證據不足以證明，自
    不能以推測或擬制之方法為裁判基礎。再按告訴人之告訴係
    以使被告受刑事追訴為目的，是其陳述是否與事實相符，仍
    應調查其他證據以資審認。又被害人就其被害事實所為之陳
    述，係使其所指之加害人受刑事訴追為目的，其與加害人即
    被告在訴訟利害關係上，處於相反之地位，故被害人以證人
    身分就其被害事實予以陳述，如其陳述本身無瑕疵可指，且
    經調查其他必要證據結果，足以擔保其陳述內容確與事實相
    符，固得採為斷罪依據，惟若查無其他證據足以審認其所述
    確與事實相符，自難僅以被害人之片面指述，遽為不利於被
    告之認定。復按認定犯罪事實所憑之證據，雖不以直接證據
    為限，間接證據亦包括在內；然無論直接或間接證據，其為
    訴訟上之證明，須於通常一般之人均不致於有所懷疑，而得
    確信其為真實之程度者，始得據為有罪之認定，倘其證明尚
    未達到此一程度，而有合理之懷疑存在時，事實審法院復已
    就其心證上理由予以闡述，敘明其如何無從為有罪之確信，
    因而為無罪之判決者，亦不得遽以自己片面之觀點，遽指其
    為違法（最高法院40年臺上字第86號、52年臺上字第1300號
    判例要旨、98年度臺上字第5108號判決、76年臺上字第4986
    號判例要旨參照）。末按刑法第339條第1項詐欺罪之成立，
    係以意圖為自己或第三人不法之所有，以詐術使人陷於錯誤
    ，而將本人或第三人之物交付為構成要件，所謂以詐術使人
    交付，必須被詐欺人因其詐術而陷於錯誤，若所用方法，不
    能認為詐術，亦不致使人陷於錯誤，即不構成該罪（最高法
    院46年臺上字第260號判例要旨可資參照）。是行為人主觀
    上，倘非出於意圖為自己或第三人不法所有之詐欺犯意，或
    客觀上所用之方法不能認為詐術，即不得以該罪相繩。至於
    債之關係成立後，如有未依債之本旨履行民事債務之情形，
    在一般社會經驗上可能之原因甚多，縱令是出於惡意不為履
    行，苟無足以證明其在債之關係發生時，自始即具有不法所
    有意圖之積極證據，亦僅能令負民事債務不履行之責任，尚
    不得據此推定未依約履行之一方具有詐欺取財之犯意。
四、本件公訴人認被告涉犯刑法第339條第1項詐欺取財罪嫌，無
    非係以告訴人王浦崧於偵查中之指述、證人王志鑫、歐宗鑫
    於偵訊中之證述、被告所簽發附表本票3張、本院99年度司
    促字第13896號、98年度司促字第10964號、96年度司促字第
    2358號、95年度司促字第33146、27733號支付命令為據。訊
    據被告固供承其於附表所示之時間，在其位於彰化縣彰化市
    華陽市場後方租屋處，以欲借款予在其租屋處打牌之人為由
    ，向告訴人借款，言明於如附表所示之時間清償，並開立如
    附表所示之本票及於附表編號3借款時，交付戒子2個及鍊墜
    1條予告訴人，惟堅詞否認有何詐欺犯行，辯稱：附表編號3
    借款時，告訴人要求伊將身上首飾交給他，伊才拿下來給他
    ，伊沒有說首飾價值10幾萬元，伊向告訴人說伊先生會處理
    土地，但沒說10天，後來伊先生生病，沒有處理土地，伊沒
    有騙告訴人，是真的沒有錢還，伊已經與告訴人達成和解，
    伊會準時還錢等語。
五、經查：
（一）被告於附表所示之時間，在其位於彰化縣彰化市華陽市場
      後方租屋處，以欲借款予在其租屋處打牌之人為由，向告
      訴人借款，言明於如附表所示之時間清償，並開立如附表
      所示之本票及於附表編號3借款時，交付戒子2個及鍊墜1
      條予告訴人等情，業據被告坦承屬實，並經告訴人證述屬
      實，並有上揭本票影本3張附卷可稽，固可認定。惟被告
      於附表所示時間向告訴人借款時，告知告訴人借款之原因
      係要將錢借給在被告處打牌之人，且告訴人知悉被告當時
      係從事聚賭工作，亦為告訴人所自承（見本院卷第41頁反
      面），堪認被告並未隱瞞告訴人借款原因。再據告訴人於
      本院審理時證稱：（問：為何被告第一次拜託你借錢時，
      你會借她？）伊想沒多少錢，她又那麼誠懇。（問：第一
      次借款沒有還，為何3月7日又再借給被告第二次？）因為
      被告求伊，伊心軟就借了。…伊知道被告沒有錢才跟伊借
      錢。…（問：第三次借錢部分，你認為被告是否有騙你？
      ）因為被告懇求之下，伊同情才借她等語（見本院卷第41
      頁反面、第39頁反面、第42頁反面），足見告訴人已知被
      告沒有現金，對於被告當時經濟狀況不佳已有所認知，係
      因被告懇求，才出借款項予被告，被告並未施用何詐術，
      告訴人亦未有何陷於錯誤之情。至告訴人雖證稱：被告於
      附表編號3所示時間向告訴人借款，交付戒子2個及鍊墜1
      條予告訴人時，向告訴人稱所交付之物價值10多萬元等語
      ，然此為被告所否認（見本院卷第40頁反面），且告訴人
      亦無法指出證明之方法供本院調查審認，自難逕認屬實。
      另告訴人指稱：被告於附表編號3借款時表示她先生一定
      會在15天內處理地還錢等語，惟被告則稱：伊向告訴人說
      伊先生會處理土地，就會還告訴人錢，沒有說15天，後來
      伊先生生病就沒有處理土地等語，是被告有無表示會在15
      天內處理地還錢，即有所疑，再者，嗣被告之先生確實生
      病住院，亦為告訴人所自承（見本院卷第40頁），益徵被
      告所辯並非全然無據。況告訴人係因被告懇求，同情被告
      ，始於附表編號3借款予被告，已如前述，亦難認被告有
      施用詐術而致告訴人陷於錯誤之情。
（二）證人王志鑫於偵訊時證稱：告訴人是伊父親，伊父親要伊
      向被告收錢，時間在98年間，去過5、6次，被告都說怎樣
      怎樣會有錢，要伊過幾天再來收等語；另證稱：伊第一次
      是97年5月底去向被告收錢，被告叫伊2天再去，伊去了之
      後，被告又叫伊過2天再去，這樣重複好幾次，後來就沒
      有再去了，最後沒有收到錢等語〔見臺灣彰化地方法院檢
      察署100年度他字第1645號偵查卷宗（下稱偵卷）第38頁
      第68頁反面〕，是依證人王志鑫上開證詞，僅能證明其於
      被告向告訴人借款後，告訴人向被告催討借款之事，尚難
      以此認定被告借款時有何施用詐術或告訴人有何陷於錯誤
      而交付借款之行為。且依王志鑫之證詞，亦可見被告並非
      係一向告訴人借款得手後，即避不見面且逃逸無蹤。又證
      人歐宗鑫於偵訊中證稱：伊與太太一起經營珠寶銀樓，告
      訴人拿本案之戒子、鍊墜要伊看一下這些東西值多少錢，
      伊沒有收珠寶，東西看起來像是白K金，但還要進一步鑑
      定才知道是否是白K金，一般銀樓不收珠寶，鑽石有收，
      伊當時用測鑽筆做測試，其中1個戒子上面鑽石不會響，
      不會響代表不是真的，另一鍊墜上鍊子部分不是黃金，應
      該也不是K金，但這只是可能，還要再做進一步確認等語
      （見偵卷第68頁反面、第69頁），是依證人歐宗鑫所證，
      充其量僅能證明被告交付之飾品價值，亦不足以證明被告
      有何施用詐術之舉。另本院99年度司促字第13896號、98
      年度司促字第10964號、96年度司促字第2358號、95年度
      司促字第33146、27733號支付命令，亦僅能證明被告積欠
      債務情形，惟承如前述，告訴人於被告向其借款時，已知
      悉被告是沒錢才向告訴人借款，是被告當時之經濟狀況，
      應為告訴人所知悉，自難逕以上開支付命令遽認被告有何
      詐欺之行為。
（三）綜上，被告既因從事聚賭工作，並將其要借款予賭客之借
      款原因對告訴人據實以告，且告訴人係因被告懇求，才出
      借款項予被告，自難謂被告於向告訴人借款之初有何施用
      詐術可言，亦難認告訴人有何陷於錯誤之情。是卷證顯示
      之客觀證據，自與刑法詐欺取財罪之構成要件不符，揆諸
      前揭條文及判例意旨，不得僅憑推測或擬制之方法，即遽
      為被告有罪之論斷，是本件應屬民事糾葛，尚難以刑法詐
      欺罪相繩。此外，本院復查無其他積極證據足資認定被告
      有何公訴人所指之詐欺取財犯行，被告之犯行既屬不能證
      明，依首揭規定，應諭知被告無罪之判決。
六、據上論斷，應依刑事訴訟法第301條第1項，判決如主文。
本案經檢察官陳顗安到庭執行職務。
中    華    民    國    100   年    12    月    30    日
                  刑事第四庭  審判長  法  官  姚銘鴻
                                      法  官  吳永梁
                                      法  官  蘇雅慧
以上正本證明與原本無異。
如不服本判決應於收受判決後10日內向本院提出上訴書狀，並應
敘述具體理由；其未敘述上訴理由者，應於上訴期間屆滿後20日
內向本院補提理由書（均須按他造當事人之人數附繕本）「切勿
逕送上級法院」。告訴人或被害人如對於本判決不服者，應具備
理由請求檢察官上訴，其上訴期間之計算係以檢察官收受判決正
本之日期為準。
中    華    民    國    100   年    12    月    30    日
                                      書記官  吳芳儀
附表
┌─┬───────┬─────┬─────┬────┬───┐
│編│借款、發票及交│借款及本票│本票號碼  │約定清償│擔保物│
│號│付款項日期    │金額（新臺│          │時間    │      │
│  │              │幣）      │          │        │      │
├─┼───────┼─────┼─────┼────┼───┤
│1 │97年2月1日    │3萬元     │CH401787  │97年2月 │  無  │
│  │              │          │          │底前    │      │
├─┼───────┼─────┼─────┼────┼───┤
│2 │97年3月7日    │2萬元     │CH401789  │97年3月 │  無  │
│  │              │          │          │底前    │      │
├─┼───────┼─────┼─────┼────┼───┤
│3 │97年5月1日    │75,000元  │TH0000000 │97年5月 │戒子2 │
│  │              │          │          │15日前  │個及鍊│
│  │              │          │          │        │墜2條 │
└─┴───────┴─────┴─────┴────┴───┘